# Formale Methoden der Sozioökonomie {#formalia}

```{r include=FALSE}
knitr::opts_chunk$set(comment = "#>")
knitr::opts_chunk$set(out.height = '75%', out.width = '75%', fig.align = 'center') 
```

## Einleitung und Überblick 

> Refusing to deal with numbers rarely serves the interest of the least well-off.
>
> `r tufte::quote_footer('--- Thomas Piketty')`

In diesem Kapitel werden ausgewählte formale Methoden, die in der 
sozioökonomischen Forschung besonders häufig verwendet werden, und ihre 
Implementierung in R eingeführt.
Dabei gibt dieses Kapitel selbstverständlich nur einen ersten Einblick und die 
Auswahl ist notwendigerweise subjektiv.

Allerdings werden die in diesem Kapitel diskutierten Methoden Ihnen einen guten
Einblick in die formale Forschung im Bereich der Sozioökonomik geben und Ihnen
verdeutlichen wie vielseitig Sie R in Ihrer Forschungstätigkeit - auch abseits
klassischer statistischer Anwendungen - verwenden können.

Zunächst werden wir uns mit der Berechnung von 
[Wachstumsraten](#formalia-wachstum) beschäftigen und dabei besonders die 
Verwendung von Logarithmen besprechen. 
Als nächstes werden Grundlagen der [Differentialrechnung](#formalia-diff) 
wiederholt und ihre Implementierung in R eingeführt. Besondere Beachtung findet
dabei das Thema der Optimierung, das im Forschungsalltag eine besonders wichtige
Rolle spielt.

Als nächstes illustrieren wir die Verwendung von Konzepten aus der 
[linearen Algebra](#formalia-linalg), wobei Sie hier einiges schon aus dem Kapitel
zu den [linearen Modellen]() und der [Einführung in R]() kennen.
Allerdings werden wir anhang konkreter Beispiele noch einmal die Allgegenwärtigkeit
der linearen Algebra verdeutlichen.

Den Schwerpunkt des Kapitels bildet dann der Abschnitt zu [Verteilungen](#formalia-dist).
Die Analyse von Verteilungen spielt eine sehr wichtige Rolle in der Sozioökonomik,
da Themen wie Einkommens- und Vermögensverteilung bzw. Ungleichheitsforschung 
traditionell ein wichtiges Kernthema der Sozioökonomik ausmachen.

In diesem Kapitel werden die folgenden R Pakete verwendet:

```{r, message=FALSE}
library(here)
library(tidyverse)
library(data.table)
```

## Wachstumsraten und die Rolle des Logarithmus {#formalia-wachstum}

* Wie berechnet man Wachstumsraten
* Wie das ganze in Daten mit Gruppen
* Welche Rolle spielt der Logarithmus? Wann macht es Sinn ihn im Kontext von
Wachstumsraten zu verwenden?
* 15 Minuten Wachstum
  * Log ins Zentrum, mit der relativen Änderungen
  * Great depression vs. dotcom
  * Nochmal genauer 
  * AB mit Wachstumsaufgabe

## Grundlagen der Differentialrechnung {#formalia-diff}

### Einleitung: Differential- und Integralrechnung

### Wiederholung: Ableitungsregeln

* Produkt-, Kettenregeln in Skript


### Ableitungen in R

### Maximierung: die analytische Perspektive

### Maximierung: die algorithmische Perspektive

### Anwendungsbeispiel

TBD, eventuell Beispiel des keynesianischen Modells und der Rolle von Investitionen?


## Lineare Algebra {#formalia-linalg}

* Matrixschreibweise: Beispiel Keynes für Theorie, und OLS 
  * A la die tauchen häufig auf
  * Nur Grundregeln, im Aufgabenblatt dann händisch

## Analyse von Verteilungen {#formalia-dist}

* Keine Grundlagen in Wahrscheinlichkeit, aber viel Verteilung
* Was verstehen wir unter einer Verteilung?
* Motivationsbeispiel: die Einkommensverteilung in Deutschland 
* Verteilung in der deskriptiven Statistik und in der Wahrscheinlichkeitstheorie
* Empirisch häufig zu beobachtende Verteilungen: Normalverteilung, Exponentialverteilung und heavy-tailed Verteilungen
* Anwendungsbeispiel: die Parteto-Verteilung
  * Hier würde ich auch auf die Besonderheiten bei der Beschreibung solcher 
  Verteilung eingehen, z.B. wie kann die Streuung bei Pareto-verteilten Größen
  beschrieben werden?
* Anwendung in R: Beschreibung von empirischen Verteilungen, die man aus einem
Datensatz bekommt
* Anwendung in R: Schätzen von Verteilungen (hier vielleicht als optionales Add-On was zu den Vermögensstudien)
* Optional (nur im Skript): Verteilungen mehrerer Variablen





